臺灣苗栗地方法院刑事判決　　　　　　　 93年度訴字第106號
公　訴　人　臺灣苗栗地方法院檢察署檢察官
被　　　告　乙○○　44歲民.
指定辯護人　本院公設辯護人丁○○
上列被告因強盜案件，經檢察官提起公訴（92年度偵字第4578號
），本院判決如下：
    主  文
乙○○共同私行拘禁，處有期徒刑參年陸月；扣案之膠帶貳捲沒
收。
    事  實
一、乙○○素行不佳，有妨害兵役、多次違反麻醉藥品管理條例
    、違反動產擔保交易法、妨害公務、竊佔、違反廢棄物清理
    法、恐嚇等多項前科紀錄，期間曾於民國（下同）88年12月
    7 日，因竊佔案件，經台灣新竹地方法院判處有期徒刑7 月
    ，於89年5 月29日判決確定；又於89年12月13日，因違反廢
    棄物清理法案件，經台灣高等法院台中分院判處有期徒刑1
    年2 月，於90年1 月20日判決確定；又於90年6 月8 日，因
    恐嚇案件，經本院判處有期徒刑1 年，於90年9 月20日撤回
    上訴並確定；嗣上開三案件，於91年12月23日，經本院裁定
    其應執行刑為有期徒刑2年7月，於92年7月2日假釋出獄，並
    於93年1月25日縮刑期滿執行完畢。
二、乙○○於假釋中猶不知悔改，因於92年10月間拿新台幣（下
    同）10萬元給甲○○，向甲○○購買第二級毒品安非他命，
    甲○○卻一再拖延不給，經乙○○再三催討，甲○○仍置之
    不理，乙○○思欲以自力救濟手段，向甲○○索回上開價金
    ，乃與姓名年籍均不詳綽號「阿兵」、「豆仔」之成年男子
    ，基於妨害自由及傷害之犯意聯絡，於92年10月22日晚上9
    時許，從其苗栗縣造橋鄉平興村坪埔6號住處出發，由綽號
    「阿兵」及「豆仔」之成年男子攜帶開山刀及鋁棒各1支，
    步行前往位於同村坪埔11號甲○○之租屋處，甲○○與其同
    身走進房間內，乙○○見到客廳桌上有一包半兩市價約2萬
    元之安非他命，即質問甲○○說：「明明有安非他命命為何
    說沒有。」等語，而與甲○○發生爭執，綽號「阿兵」及「
    豆仔」之男子分持開山刀及鋁棒亦進入屋內押住甲○○，並
    拿膠帶要綑綁甲○○之雙手遭甲○○掙脫，持開山刀之男子
    即持刀砍甲○○，甲○○用左手阻擋時，其左手被砍到，另
    一持鋁棒之男子則以鋁棒毆打甲○○之雙腳，致甲○○因此
    受有左手裂傷、兩下肢多處皮下瘀血等普通傷害，在房間內
    之丙○○聽到聲響走出來察看，看見甲○○流血，很生氣質
    問甲○○：「你在外面到底欠人家多少錢」等語，並向乙○○表示：「如果甲○○有欠你們錢，多的話我沒辦法，如果
    在2萬元以內，我可以先墊」等語，拿開山刀的男子就押丙○○進房間內，甲○○隨後亦被押進房間內，持開山刀之男
    子將丙○○推倒在床上，一手按住丙○○頭部，一手拉丙○○的腳，告訴丙○○：「趕快拿出來，跟妳保證，只領2萬
    元，不會領多」等語，丙○○不得已將其子葉志敏之郵局提
    款卡（帳號000000-0），交給持開山刀的男子，持開山刀之
    唆我就砍妳腳筋。」等語，丙○○因此心生畏懼，而被迫說
    出密碼，持開山刀之男子再將該張提款卡轉交給乙○○，乙○○留下綽號「阿兵」、「豆仔」之男子看守甲○○、丙○○，而以此方式私行拘禁甲○○、丙○○二人在房間內，乙○○則持甲○○放在桌上之汽車鑰匙，駕駛甲○○使用之車
    牌號碼7Ｐ─5211號白色ＢＭＷ廠牌自用小客車，前往造橋
    郵局提領8萬元，認為足以抵償之前所交付之10萬元安非他
    命價款後，再開車返回甲○○之租屋處，將車輛及提款卡還
    給甲○○、丙○○，帶著半兩安非他命及8萬元現金，與綽
    號「阿兵」、「豆仔」之男子揚長離去，並將甲○○之汽車
    鑰匙丟棄在造橋消防隊旁邊，甲○○打電話給乙○○索討鑰
    匙，乙○○告知丟棄地點後，甲○○前往找尋約1、2個小時
    始找到，甲○○隨後去頭份鎮重光醫院包紮傷口，另向苗栗
    縣警察局竹南分局造橋分駐所報案，並將乙○○作案用之膠
    帶2捲交給警方予以扣案。
三、案經甲○○、丙○○訴由苗栗縣警察局頭份分局報請臺灣苗
    栗地方法院檢察署檢察官偵查起訴。
    理  由
一、訊據被告乙○○固坦承有與綽號「阿兵」、「豆仔」之男子
    到甲○○住處，向甲○○要回10萬元之行為，但矢口否認有
    何持刀傷害甲○○，並向甲○○及丙○○強取錢財之犯行，
    辯稱：案發當日伊與綽號「阿兵」、「豆仔」之男子只有帶
    鋁棒，沒有帶開山刀，丙○○見到後說要幫甲○○還這筆錢
    ，就拿提款卡給伊去領錢云云。經查：
（一）被告乙○○有上開犯行，除據被害人甲○○、丙○○二人
      於警詢時指訴綦詳外，並以證人身分於檢察官偵查中及本
      院審理時證述如下：
（１）證人即被害人甲○○於92年12月22日向檢察官證述：「我
      在平埔養雞那邊，被告就進來我養雞處，˙˙，他進來約
      隔1 、2 分又二個人進來，一人拿開山刀，一人拿鋁棒，
      被告叫拿開山刀的人將我雙手用膠帶往前綑綁起來，我有
      掙脫一次，我問他們為何要這樣，他們就用開山刀砍我的
      左手掌，我有被劃到流血，˙˙˙，在裡面的丙○○有跑
      出來，˙˙˙，之後被告他們就叫我到房間控制我˙˙˙
      ，之後丙○○告訴我她的˙˙˙金融卡被拿走到造橋農會
      領了8 萬元，過程中，其中一個比較矮的人有拿鋁棒敲我
      的腿造成我受傷，過程中一個拿鋁棒，一個拿開山刀，我
      根本無法反抗。」˙˙˙「我被打倒在地上時，丙○○問
      我欠人家多少錢，˙˙˙，後來丙○○被押住，一個踢她
      屁股，逼她拿出提款卡及密碼，丙○○只好交出來，之後
      被告開我的車出去領錢，留下二個人看守我們，過了10幾
      分鐘被告才回來。」等語明確（參見偵查卷第61頁）；復
      於94年3月31日到院接受交互詰問時證述：「（問：請說
      明當天案發的經過？）當天我坐在客廳，被告進來，後來
      有進來兩個，一個拿開山刀，一個拿鋁棒。」、「（問：
      當時丙○○在哪邊？）好像在房間。」、「（問：丙○○
      沒有看到他們進來？）我不知道。」、「（問：他們進來
      後說什麼？）他們說要錢，我說沒有錢，他們說要把我綁
      起來，我掙脫不要，我沒有錢，就拿開山刀、鋁棒比著我
      ，用膠帶把我手綁起來，先押我到房間角落，我就苦苦哀
      求，有事好談，拖延時間，看是否有人進來，拿刀的人就
      拿刀砍我，我用手去擋就被砍到，拿鋁棒的人也打過來，
      打我的腳，一打很痛，我就跪下來。」、「（問：哪裡受
      傷？）手掌。」、「（問：這時他們有說什麼嗎？）就是
      要錢。」˙˙˙「（問：後來呢？）他們三個把我、丙○○押進房間搜。」、「（問：被告有進去嗎？）被告是否
      有押我進去房間，還是在房門外看守，我忘記了。」、「
      （問：這時候，丙○○有無跟你講什麼？）有，她說我有
      無欠人家錢，有欠人家錢就還錢，˙˙˙。」、「（問：
      然後呢？）他們就跑出來，丙○○看我手流血，就拿金融
      卡出來，丙○○說要出去領，他們不肯，說一定要他們自
      己去領，所以丙○○把金融卡、密碼告訴他們。」˙˙˙
      「（問：是否知道被領走多少？）答要問丙○○，我記得
      好像是8萬元。」˙˙˙「（問：你說他們有拿丙○○的
      提款卡去領，如何領？）我在房間怎麼會知道，被告開我
      的車去領的。因為另外兩個人在房間押我，鑰匙是他們逼
      我拿給被告，逼我的人好像是被告。」、「（問：開你的
      車子去領？）對。」、「（問：你的車子有開回來嗎？）
      有。」、「（問：你的車號是7Ｐ─5211？）是。」、「
      他們當時確實是開我的車子出去，因為當時我有聽到車聲
      ，他們將車鑰匙丟在造橋鄉消防隊附近。」、「（問：後
      來他們有把車子開回到你的租屋處？）有。」、「（問：
      鑰匙在哪裡？）我打電話找被告，他告訴我鑰匙丟在造橋
      鄉消防隊附近，我去找了1、2個小時，後來在離消防隊附
      近的高速公路產業道路找到的。」˙˙˙「（問：當天有
      無人用膠帶綁你？）有。」、「（問：何人？）另外兩個
      。」˙˙˙「（問：他們搜你身體時，有無拿刀架住你？
      ）沒有。」、「（問：用膠帶綑綁你，是在拿錢之前，還
      是之後？）之後，他們一進來要綁我，我不讓他們綁，在
      綁我之前，我已經被打過了，他們綁了我2、3次，他們拿
      刀子、鋁棒站在旁邊，較矮的那個搜我身體。」、「（問
      ：膠帶是你住處的，還是他們帶過來的？）他們帶過來，
      是透明的寬膠帶。」、「（問：膠帶是否有交給警察？）
      有。」、「（問：幾捲？）不只1捲。」、「（問：開山
      刀的形狀？）稍微有印象。」、「（問：長度。）66公分
      （證人用手比出長度，通譯用尺丈量）」、「（問：鋁棒
      長度？）57公分（證人用手比出長度，通譯用尺丈量）。
      」、「（問：被告如何押你進房間？）拿兇器那兩個人，
      其中一個人叫我進去，並用手推我進去。」等語明確（參
      見本院94年3月31日審判筆錄）。
（２）證人即被害人丙○○於93年3 月4 日向檢察官證述：「（
      問：92年10月22日晚上9 點多有無在造橋鄉平興村11號與
      甲○○在一起？）有。」、「（問：當天晚上發生何事？
      ）乙○○來找甲○○，我進去裡面房間看電視，隔沒多久
      我有聽見外面有乒乒乓乓的聲音，我走出來有看見二名一
      高一矮的男子，拿著鋁棒球棍及開山刀或是武士刀及報紙
      包著的東西在打甲○○，當時甲○○的手有流血，甲○○
      他被押在牆角，其中一名男子要我進去房間要我不要動，
      說我若有動要拿刀砍我，我只聽見他們要甲○○將錢拿出
      來，˙˙˙，當場我問甲○○你到底欠人家多少錢，˙˙
      ˙，對方還一直說錢拿來，˙˙˙，後來一個高高的要我
      將錢拿出來，他當時拿一支類似開山刀的將我押到房間去
      ，我跟他說我真的沒有錢，˙˙˙，乙○○在外面押著甲○○，另二個就到我房間去搜，˙˙˙，當時他們在搜時
      ，我不能反抗，其中一個說我若反抗要剁我腳筋，後來乙○○拿走我的提款卡且逼問我密碼，他要我快說，再囉唆
      我就砍妳腳筋，我不得已才說出密碼，他們知道密碼後，
      乙○○就開甲○○的汽車去領錢，乙○○他去領錢時，另
      二名男子在現場控制我們，約過半小時乙○○才回來，我
      的存款有8 萬5 千元，被乙○○提領了8 萬元。」、「（
      問：過程中甲○○有無被綁起來？）有，他們用膠帶綁雙
      手，且當時甲○○已經受傷。」、「（問：妳有無受傷？
      ）我腳有被拉，但沒什麼傷。」、「（問：他們走後現場
      有無留下作案工具？）綑綁的膠帶。」等語明確（參見偵
      查卷第97頁至第98頁）。復於94 年3月31日到院接受交互
      詰問時證述：「（問：請說明92年10月22日案發當時情形
      ？）原本我跟甲○○在客廳聊天，被告來找甲○○，我跟
      被告不是很熟，他也是住在我們租房子的地方附近。」、
      「（問：案發地點是你們租屋處？）是甲○○租的，我住
      在那邊。」、「（問：被告也是住在附近？）是，同一條
      路。」、「（問：是否知道被告與甲○○的關係嗎？）我
      只知道他們互相認識。」、「（問：妳跟甲○○在客廳聊
      天，被告進來？）對，我想他們男人在談事情，我就進去
      房間，後來我聽到吵架聲音，我就從房間出來看，看到除
      了他們兩人外，又多了兩個男人，一個拿球棒，一個拿著
      好像開山刀的東西用報紙包著，被告站在旁邊，被告是空
      手，他們對甲○○施暴，拿球棒的男子比較矮，用球棒一
      直打甲○○身體、腳，甲○○有流血。」、「（問：球棒
      是何材質？）我不太清楚，可以聽到打擊的聲音，聽起來
      很恐怖。大約56公分（經證人當庭比出球棒的長度，由通
      譯丈量）。」、「（問：除了拿球棒的人在打，還有何人
      ？）我出來看到甲○○虎口已經流血，我沒有看到拿開山
      刀的男子砍甲○○。」、「（問：被告這時有無說什麼話
      ？）他有說，但我不知道他說什麼，好像說叫甲○○把錢
      拿出來，我很生氣，就問甲○○在外面到底欠多少錢。」
      ˙˙˙「（問：然後呢？）我就一直問甲○○，到底欠人
      家多少錢，他就說沒有，沒有欠人家錢。」、「（問：有
      無講其他的？）沒有。」˙˙˙「（問：後來是拿刀的人
      押妳進房間？）對。」、「（問：被告跟拿球棒的人在外
      面？）是。」˙˙˙「（問：押妳進房間後呢？）搜我皮
      包、房間，沒有搜到東西。」、「（問：妳不是已經表示
      要還2 萬元嗎，還直接押妳到房間？）被告說那你錢拿來
      ，我說是因我孩子的提款卡在我這邊，我要出去領才有，
      被告說哪有可能放我出去領，讓我報警，我說怎麼可能報
      警，就押我到房間，高的人就押我在床上，說要剁我腳筋
      ，甲○○說男孩子的事，不要牽扯到女生，他們才把我放
      開。」˙˙˙「（問：後來呢？）他們沒有搜到東西，很
      生氣，我就說我只能給你們2 萬元，多的沒有，高的就說
      ，趕快拿出來，跟妳保證，只領2 萬元，不會領多。不得
      已我就把提款卡拿給他，由被告出去領。我跟甲○○被另
      外兩個人控制在房間內，被告開甲○○的車出去領款，在
      被告出去提款的中間，他們還有用電話聯絡。怕我聽到，
      接電話還跑到廚房那邊接聽。」、「（問：被告開甲○○
      的車出去，情形？）鑰匙放在桌上，拿來就出去，我沒有
      看到拿鑰匙的過程。」、「（問：甲○○的車號是7 Ｐ─
      5211，白色ＢＭＷ？）是。」、「（問：平常何人在開？
      甲○○。」、「（問：另外兩人如何控制你們？）把房鎖
      起來，只有我們兩個在房間。他們兩個看著我們，他們有
      問我的小孩多大，這樣的聊天，他說跟我保證只有領2 萬
      元，一下子被告就回來。」˙˙˙「（問：最後車子有無
      開走？）沒有，但鑰匙拿到造橋要往大坪那個地方去丟。
      他們走後，我就趕快拿提款卡去查，結果只剩5 千多元，
      我回去就問甲○○，你交這個是什麼朋友，甲○○就叫我
      帶他出去找鑰匙，結果在離造橋鄉公所約200 公尺的高速
      公路旁的護坡上找到。」、「（請審判長提示偵卷第37頁
      ，問：是否妳提款卡的領錢紀錄？）是。」、「（問：事
      實上，被告領了8 萬元後，還剩5 千9 百53元？）對。」
      ˙˙˙「（問：當天晚上有看到甲○○拿水果刀削水果？
      ）沒有，我那邊沒有水果刀。」˙˙˙「（問：被告他們
      如何押你進房間？）他們手上拿開山刀，其中拿開山刀的
      人，一手拿著刀，一手把我推進房間。」、「（問：拿開
      山刀的人，如何把你押在床上？）那個人用手把我推倒，
      一手押住我的頭，一手拉住我的腳，那個人很高，刀子如
      何放我不知道，因我被他押住。」、「（問：押多久？）
      我不曉得，我說你們把我腳筋剁了，還是一樣，我不可能
      拿出來。甲○○就開口說，那是男孩子的事，押住我在床
      上，大約有3 、4 分鐘。」、「（問：拿開山刀的人把妳
      推到房間，其他二人在作什麼？）拿球棒的人把甲○○押
      到房間的角落，被告站在房間裡面看。」、「（問：後來
      提款卡是妳交給何人？）我從口袋拿出來，被告就拿走了
      。」、「（問：拿出提款卡，人躺在床上嗎？）我已經站
      起來，在房間裡。」、「（問：妳掏提款卡時，拿開山刀
      的人有何舉動？）他從背後抓住我的身體，不讓自由走動
      ，連我要抽菸，也不讓我抽菸。」等語（參見本院94年3
      月31日審判筆錄）。
（３）又被害人甲○○確實受有左手裂傷、兩肢多處皮下瘀血等
      普通傷害，有重光醫院診斷證明書1 紙在卷足憑（參見偵
      查卷第67頁）。至被害人甲○○之左手裂傷，可能是銳器
      傷，此亦有重光醫院93年10月27日重光醫（社）字第469
      號函1 紙在卷可參，故被害人甲○○稱其左手係遭開山刀
      砍傷應是實情。此外復有造橋郵局查詢最近交易詳情1 紙
      、現場照片8 幀、現場圖1 紙在卷足憑（參見偵查卷第37
      頁至第42頁），及膠帶2 捲扣案足資佐證。是被告乙○○
      上開辯解，應係事後卸責之詞，不足採信。
（二）至公訴人認為被告乙○○有強盜被害人甲○○、丙○○二
      人之財物乙節，惟訊據被告乙○○堅決否認其有強盜之犯
      行，辯稱：甲○○與丙○○同居，也是販賣安非他命之合
      夥人，伊曾多次向甲○○購買安非他命，有時候是丙○○
      拿給伊的，案發前伊拿10萬元向甲○○購買安非他命，結
      果甲○○一直拖，伊催討好幾次，甲○○仍不給，案發當
      日伊在家裡告知綽號「阿兵」、「豆仔」之友人上情，他
      們二位說要幫伊要回10萬元，所以才一起前去甲○○租處
      ，伊進門看到桌上有半兩市價約2萬元之安非他命，才會
      質問甲○○為何不給，並拿走該半兩安非他命，而丙○○
      說要代其同居人甲○○償還，伊才去郵局提領8萬元，伊
      認為金額已經夠清償，就不再提領，而將提款卡還給丙○○，伊沒有要強盜甲○○、丙○○之財物等語。
（１）按「犯罪事實應依證據認定之，無證據不得認定犯罪事實
      。」刑事訴訟法第154 條第1 項定有明文。次按，「刑事
      訴訟法係採自由心證主義，對於認定犯罪事實所憑之證據
      種類並未設有限制，被害人之陳述固亦得採為認定犯罪事
      實之證據，然而其為訴訟上之證明，仍應調查其他補強之
      證據，以證明其陳述確有相當之真實性，而為通常一般人
      均不致有所懷疑，始得據為有罪之認定。」（最高法院83
      年度台上字第3411號判決要旨參照）、「認定犯罪事實所
      憑之證據，雖不以直接證據為限，間接證據亦包括在內；
      然無論直接或間接證據，其為訴訟上之證明，須於通常一
      般之人均不致於有所懷疑，而得確信其為真實之程度者，
      始得據之為有罪之認定，倘其證明尚未達到此一程度，而
      有合理性懷疑之存在時，事實審法院復已就其心證上理由
      予以闡述，敘明其如何無從為有罪之確信，因而為無罪之
      判決者，亦不得據以自己片面之觀點，遽指其為違法。」
      （最高法院76年度台上字第4986號判例要旨參照）。又刑
      法第330條、第328條之強盜罪，係以行為人有不法所有之
      意圖為其構成要件，倘行為人雖有強取財物之行為，而其
      目的係在索討債務，自難謂其有何不法意圖，尚難認定應
      成立強盜罪，合先說明。
（２）本件被告乙○○動手取走被害人甲○○、丙○○之財物，
      是否出於強盜之目的？還是單純出於自力救助要取回10萬
      元之安非他命價款？應從下列證據加以推敲：
      本案被告乙○○迭於警詢時及偵、審中，均供稱本件案
        發生之緣由，係因其以10萬元價格向甲○○購買安非他
        命所引起之債務糾紛，而被害人甲○○及丙○○則始終
        否認本件與安非他命買賣糾紛有關。倘若被害人甲○○
        、丙○○二人均無毒品前科，自難僅憑被告乙○○一人
        之空言陳述，遽認被告乙○○所述為真實，然事實上本
        案被害人甲○○不僅曾有毀損、妨害風化、妨害自由等
        多前科紀錄，且於81年間及86年間，各因違反麻醉藥品
        管理條例案件，經法院分別判處有期徒刑7月、4月；另
        被害人丙○○不僅亦有偽造文書、賭博等多項前科紀錄
        ，甚至曾因非法吸用安非他命及販賣安非他命，經法院
        分別判處有期徒刑6月、5年2月確定後，於86年8 月30
        日經台灣高等法院裁定定其應執行為有期徒刑5年4 月
        ，於90年3月29日假釋出獄後，又於90年11月9日，因販
        賣第2級毒品，經台灣高等法院判處有期徒刑5年4月，
        又因多次施用第二級毒品案件，經送觀察、勒戒及強制
        戒治處分，於93年3月23日經本院判處有期徒刑6月，現
        尚在台灣台中女子監獄執行中，有台灣高等法院被告全
        國前案紀錄表在卷足憑（參見本院審理卷第44頁至第54
        頁、第63頁至第78頁）。可見被告乙○○辯稱伊向被害
        人甲○○以10萬元購買安非他命，尚非全屬一派胡言。
        況本案被告乙○○所述若屬真實，則被害人甲○○當可
        能涉及販賣安非他命罪嫌，此罪之重，當為被害人甲○○所深知，被害人甲○○自會極力否認，此不僅為意料
        中之事，且為人之常情，不能因被害人甲○○否認有此
        事，即認被告乙○○所言全無可採。另被告乙○○稱被
        害人甲○○、丙○○有同居關係，已據被害人甲○○自
        承在卷（參見本院94年3月31日審判筆錄第17頁、第34
        頁），然被害人丙○○對此卻加以否認（參見本院94
        年3月31日審判筆錄第3頁），可見被害人丙○○向本院
        為虛偽不實陳述，應可令人合理懷疑是否要撇清與甲○○之關係，參以被害人丙○○於接受交互詰問時所證稱
        ：我出來看到甲○○虎口已經流血，我沒有看到拿開山
        刀的男子砍甲○○，被告有說，但我不知道他說什麼，
        好像說叫甲○○把錢拿出來，我很生氣，就問甲○○在
        外面到底欠多少錢等語（參見本院94年3月31日審判筆
        錄第5頁），衡諸常情，若是有人持刀衝進家裡喝令同
        般人當會以為係發生搶案，然被害人丙○○當時卻異於
        常人，甚至氣憤地質問同居人甲○○是否欠人債務，並
        要同居人甲○○清償，凡此不合常理之舉動，在在顯示
        被害人丙○○在本案中絕對有隱瞞部分實情，其對同居
        人甲○○是否有在販賣安非他命，絕非全然不知。
      被害人甲○○雖稱被告乙○○拿走其皮包內之1 萬3 千
        8 百元現金，及車號7P-3411 號自用小客車內零錢6 百
        多元，然此僅係被害人甲○○一人所言，被害人甲○○
        並未提出足以令人相信其皮包內及車內有上開數目之現
        金，至被害人丙○○雖曾於警詢時陳稱：「他們一直毆
        打甲○○並且叫他把錢拿出來，接著乙○○就自己動手
        在甲○○褲子口袋內拿出皮包，內有現金1 萬多元，當
        乙○○拿到錢後就把皮包丟掉」云云（參見偵查卷第19
        頁背面），然被害人丙○○於本院審理時卻證稱：「（
        甲○○有受到什麼財物損失？）他說我身上的錢也被拿
        走1 萬多。」、「（問：有看到嗎？）沒有。」、「（
        問：確定？）我是聽甲○○講的。」等語（參見本院94
        年3 月31日審判筆錄第10頁），被害人丙○○既未親眼
        目睹被告乙○○有從甲○○皮包拿走1 萬多元，其於警
        詢時之陳述應係聽自甲○○所述，尚難以此遽認被害人
        甲○○當時皮包內確實有1 萬3 千8 百元。另被害人丙○○雖稱其皮包內2 萬元現金被拿走云云，然此亦僅係
        被害人丙○○一人所言，被害人丙○○並未提出足以令
        人相信其皮包內有上開數目之現金，則皮包內是否有2
        萬元之現金，已足以令人起疑，而被害人丙○○於本院
        審理中既證稱：伊皮包是放在房間置物櫃，伊沒有看到
        其他二人在現場有把錢交給被告，亦沒看到該二人跟被
        告提到有拿到2 萬元等語（參本院94年3 月31日審判筆
        錄第7 頁），可見被告乙○○並未拿走被害人丙○○所
        稱之2 萬元現金。故既無從證明被告乙○○有取走被害
        人甲○○、丙○○所稱上開金額之現金，被告乙○○此
        部分之犯罪行為，自屬無從證明。
      依被告乙○○於本院審理時所述，從小即與被害人甲○○認識，被害人甲○○是其舅舅之國小同學等語；又被
        告乙○○居住地點與被害人甲○○、丙○○同居之處所
        ，相隔僅約百公尺，被告乙○○案發前曾多次去過被害
        人甲○○之租屋處等情，已據被告乙○○及被害人甲○○、丙○○向本院陳述甚明（參見本院93年3 月31日審
        理卷第3 頁、第17頁、第27頁、第34頁、第35頁）。被
        告乙○○與被害人甲○○既是鄰居，又是舊識，應可確
        定，而衡諸常情，強盜者欲對認識之人搶劫時，為恐身
        分曝光，每每隱身幕後，萬不得已須親自為之，亦往往
        以頭套或蒙面方式為之，並備妥作案及逃亡之交通工具
        ，然本案被告乙○○卻反其道而行，不僅大剌剌徒步前
        往案發地點，且毫不掩飾其面目，若謂其有強盜之犯意
        ，實在難以令人置信。況被害人甲○○之租屋處，非但
        是老式之三合院，且房內傢俱擺設破舊不堪，有上述照
        片在卷足憑，被告乙○○不選擇富豪之家下手，反挑居
        ，故被告乙○○辯稱其絕非強盜財物，並非無稽。
      被告乙○○於案發當日晚上，持被害人丙○○之子葉志
        敏所有郵局提款卡，前往造橋郵局提款機提款2 次，每
        次提領現金4 萬元，共提領8 萬元，帳戶內結餘5 千9
        百53元，有前述造橋郵局查詢最近交易詳情在卷足參，
        而本院向中華郵政股份有限公司苗栗郵局函查，有關郵
        局之提款機每日可領額度之最高限額有多少，經該郵局
        函覆稱：「跨行提款每次不逾2萬元每日不逾6萬元，本
        公司儲戶每次不逾6萬元每日不逾10萬元。」有該郵局
        93 年10月28日苗營字第0935000806號函1紙在卷足憑（
        參見本院審理卷第98頁），該張提款卡內既然有現金8
        萬5 千9百53元可以提領，倘被告乙○○意在強盜被害
        人丙○○財物，將全部存款提領出來花用猶恐不及，豈
        可能留下5千多元，再將提款卡還給被害人丙○○？故
        被告乙○○向本院供稱：「（問：是否拿丙○○的提款
        卡去領錢？）有。」、「（問：領多少？）8萬元。」
        、「（問：當時領了8萬元，是否知道還有餘額？）知
        道。」、「（問：知道還有5千元，為什麼沒有多領？
        ）那不是我的錢，我的目的是10萬元，我拿了半兩安非
        他命，加上8萬元就夠了，所以我沒有再領。」等語明
        確（參見本院94年3月31日審判筆錄第36頁、第37頁）
        。可見被告乙○○於案發當時心裡所想，不過是要取回
        交給被害人甲○○10萬元之安非他命價金，而案發當時
        ，被告乙○○既已從被害人甲○○租屋處取走約半兩市
        價約2萬元之安非他命，被告乙○○方會在提款卡內尚
        有5 千多元可提領之情況下，卻只提領8 萬元以作為被
        害人甲○○應該償還所積欠10萬元之用，故被告乙○○
        持被害人丙○○之子提款卡提領現金8 萬元，主觀上應
        是要追討債務。雖然有人會質疑被害人丙○○與被告乙○○並無債權債務關係，被告乙○○對被害人丙○○應
        構成強盜財物行為，然被害人丙○○於本院審理時證稱
        ：「我跟被告他們說，如果甲○○有欠你們錢，多的話
        我沒辦法，如果在2 萬元之內，我可以先墊。」等語（
        參見本院94年3 月31日審判筆錄第6 頁），可見案發當
        時被害人丙○○有要幫甲○○償還債務之意思，而被害
        人丙○○既與甲○○同居，甚至被告乙○○更向本院供
        稱：丙○○與林淼係合夥一起販賣安非他命，因此伊認
        為2 人的錢是互通的等語（參見本院94年3 月31日審判
        筆錄第36、37頁）。因此，縱令被害人丙○○與被告乙○○無債權債務關係，但仍不影響被告乙○○主觀上取
        被害人丙○○之8 萬元現金，並無不法所有意圖存在之
        事實。
      又被告乙○○於案發當時係駕駛被害人甲○○之車號7P
        - 3411號白色BMW 廠牌自用小客車，前往造橋郵局提領
        現金，若謂被告乙○○有強盜之動機及不法所有之意圖
        ，理應會將在其控制中且價值更高之高級轎車據為己有
        ，然事實上，被告乙○○於提領現金後，就將該車開回
        還給被害人甲○○，雖被告乙○○有將鑰匙丟在造橋消
        防隊旁邊，然旋以電話告知被害人甲○○自行去取回該
        車鑰匙，可見，被告乙○○並無取走該車之意思，由此
        亦足以印證被告乙○○確無不法所有之意圖，甚為灼明
        。
（３）本案關於被告乙○○從被害人丙○○皮包內取走2萬元現
      金，從被害人甲○○取走皮包內1萬多元及車內零錢，僅
      有被害人二人之陳述，而被害人甲○○、丙○○二人之陳
      述，既不足以證明被告乙○○有此行為，則揆諸最高法院
      上開判決要旨說明，自難認定部分事實之存在。至被告乙○○雖有持丙○○提款卡前往造橋郵局提領8萬元現金，
      及自被害人甲○○租屋處取走半兩市價約2萬元之安非他
      命，然因被告乙○○既無強盜之動機，亦無強盜之不法所
      有意圖，自難認為被告乙○○該強取行為，符合加重強盜
      罪之構成要件。是被告乙○○辯稱：伊沒有強盜之犯意等
      語，應堪信為真實。
（三）綜上所述，本件事證已臻明確，被告乙○○之犯行，洵堪
      認定，應依法予以論科。
二、按「刑法第302 條第1 項之妨害自由罪，其犯罪行為包括
    『私行拘禁』，及『以其他非法方法剝奪人之行動自由』兩
    種行為態樣；且所謂『以其他非法方法剝奪人之行動自由』
    ，係對於『私行拘禁』之補充規定，如犯罪行為已符合『私
    行拘禁』之規定，即無論處『以其他非法方法剝奪人之行動
    自由』罪名之餘地。又刑法第302 條第1 項之妨害自由罪，
    原以強暴、脅迫為構成要件，其因而致普通傷害，乃強暴之
    當然結果，除另有傷害之故意外，仍祇成立該妨害自由罪，
    尚無同法第277 條第1 項之適用；另於妨害自由行為繼續中
    ，行為人復對被害人為恐嚇之犯行，應屬脅迫之行為，自屬
    包含於妨害行動自由之犯意中，而為妨害被害人行動自由之
    部分行為，不能再論以恐嚇罪，亦非為妨害行動自由罪所吸
    收。」（最高法院93年度台上字第3723號判決要旨參照）。
    「刑法第302 條第1 項之罪，係以私行拘禁，或以其他非
    法方法剝奪人行動自由為其要件；私行拘禁屬於例示性、主
    要性及狹義性之規定，而以其他非法方法剝奪人之行動自由
    ，則屬補充性、次要性及廣義性之規定。故而必須其行為不
    合於主要規定，始有適用次要規定之餘地。若其所為既觸犯
    主要性規定，亦觸犯次要性規定；或由觸犯次要性規定，進
    而觸犯主要性規定者，則應從情節較重之主要性規定予以論
    處。又刑法第302 條第1 項所謂以其他非法方法剝奪人之行
    動自由，係對於同條項私行拘禁之補充規定，上訴人等將人
    私行拘禁，同條項既定有明文，按之主要規定優於補充規定
    之原則，自不應宣告補充規定之罪名。」（最高法院90年度
    台上字第5068號判決要旨參照）。「（一）刑法第302 條
    第1 項之妨害自由罪，原以強暴、脅迫為構成要件，其因而
    致普通傷害，乃強暴、脅迫當然之結果，除另有傷害故意外
    ，仍祇成立該條項之罪，無同法第277 條第1 項之適用。（
    二）刑法第302 條第1 項所謂以其他非法方法，剝奪人之行
    動自由，係對於同條項私行拘禁之補充規定，若於剝奪被害
    人之行動自由後將被害人拘禁於一定之處所，繼續較久之時
    間，即屬私行拘禁。」（最高法院86年度台上字第3619號判
    決要旨參照）。「刑法第302 條第1 項所謂以非法方法剝
    奪人之行動自由，係指以私禁外之非法方法，妨害其行動自
    由而言。若將被害人拘禁於一定處所，繼續較久之時間，而
    剝奪其行動自由，仍屬私行拘禁。」（最高法院85年度台上
    字第4514號判決要旨參照）。
三、次按，「刑法第305 條之恐嚇罪，係指單純以加害生命、
    身體、自由、名譽、財產之事，恐嚇他人致生危害於安全者
    而言。如對於他人之生命、身體等，以現實之強暴脅迫手段
    加以危害要挾，使人行無義務之事或妨害人行使權利，應構
    成刑法第304 條之強制罪，而非同法第305 條之恐嚇危害安
    全罪。又刑法第302 條之妨害自由罪，係妨害他人自由之概
    括的規定，故行為人具有一定目的，以非法方法剝奪人之行
    動自由者，除法律別有處罰較重之規定（例如略誘及擄人勒
    贖等罪），應適用各該規定處斷外，如以使人行無義務之事
    ，或妨害人行使權利為目的，而其強暴脅迫復已達於剝奪人
    行動自由之程度，即祇成立本罪，不應再依同法第304 條論
    處。誠以此項使人行無義務之事，或妨害人行使權利之低度
    行為，應為非法剝奪人之行動自由之高度行為所吸收，不能
    以其目的係在使人行無義務之事，或妨害人行使權利，認為
    係觸犯刑法第302 條第1 項及第304 條第1 項之二罪名，而
    依同法第55條從一重處斷。」（最高法院93年度台上字第33
    09號判決要旨參照）。「刑法第302 條之妨害自由罪，係
    妨害他人自由之概括的規定，故行為人具有一定目的，以非
    法方法剝奪人之行動自由者，除法律別有處罰較重之規定，
    應適用各該規定處斷外，如以使人行無義務之事，或妨害人
    行使權利為目的，而其強暴、脅迫復已達於剝奪人行動自由
    之程度，即祇成立本罪，不應再依同法第304 條論處。誠以
    此項使人行無義務之事，或妨害人行使權利之低度行為，應
    為剝奪人行動自由之高度行為所吸收，不能以其目的係在使
    人行無義務之事，或妨害人行使權利，認為係觸犯刑法第30
    2 條第1 項及第304 條第1 項二罪名，依同法第55條，從一
    重處斷。」（最高法院92年度台上字第6560號判決要旨參照
    ）。「刑法第302 條第1 項、第304 條第1 項及第305 條
    之罪，均係以人之自由為其保護之法益。而刑法第302 條第
    1 項之罪所稱之非法方法，已包括強暴、脅迫或恐嚇等一切
    不法手段在內。因之，如以非法方法剝奪他人行動自由行為
    繼續中，再對被害人施加恐嚇，或以恐嚇之手段迫使被害人
    行無義務之事；則其恐嚇之行為，仍屬於非法方法剝奪行動
    自由之部分行為，應僅論以刑法第302 條第1 項之罪，無另
    成立同法第304 條或第305 條之罪之餘地。」（最高法院89
    年度台上字第780 號判決要旨參照）。「刑法第302 條第
    1 項之罪，與同法第304 條第1 項及同法第305 條之罪，所
    保護之法益均為被害人之自由。剝奪人之行動自由罪，不外
    以強暴脅迫為手段，且較他罪為重，縱其目的在行無義務之
    事或妨害他人行使權利或恐嚇他人，仍應逕依刑法第302 條
    第1 項論處，無適用同法第304 條、第305 條之餘地。」（
    最高法院76年度台上字第3511號判決要旨參照）。
四、又按，刑事訴訟法第95條第1 項固規定「訊問被告應先告知
    犯罪嫌疑及所犯所有罪名。罪名經告知後，認為應變更者，
    應再告知」，此乃被告在刑事訴訟程序上應受告知之權利，
    為憲法第八條第一項正當法律程序保障內容之一，旨在使被
    告能充分行使防禦權，以維審判程序之公平。而其所謂「犯
    罪嫌疑及所犯所有罪名」，除起訴書所記載之犯罪事實及所
    犯法條外，尚包含依刑事訴訟法第267 條規定起訴效力所擴
    張之犯罪事實及罪名，暨依同法第300 條規定變更起訴法條
    後之新罪名。法院就此等新增之罪名、事實或變更之罪名，
    均應於其認為有新增或變更之時，隨時、但至遲於審判期日
    前踐行告知之程序，使被告知悉而充分行使其防禦權，始能
    避免突襲性裁判，而確保其權益（最高法院90年度台上字第
    3875號判決意旨參照）。亦即上開規定，旨在保障被告之防
    禦權，進而使被告得在正當法律程序下，受公正之裁判，庶
    符法治國原則。惟如被告於審判進行之際，自始即以變更後
    之犯罪事實及所犯法條（按其情節及刑度均較原起訴之犯罪
    事實及法條為輕）進行防禦，亦即被告自始即期待法院為有
    利於其之認定，則本於合目的性之解釋，上開刑事訴訟法規
    定於被告之防禦並不生影響，亦不致使被告受突襲性裁判，
    是該規定於此即應有所限縮，自不以於審判程序進行中再行
    告知為必要，以免程序之浪費，附此敘明。
五、核被告乙○○所為，係犯刑法第277 條第1 項之普通傷害罪
    、同法第302 條第1 項之私行拘禁罪。公訴人認被告乙○○
    應成立刑法330 條第1 項之加重強盜罪，尚有未洽，被告乙○○之辯護人亦朝此方向辯護，認為被告乙○○祇成立傷害
    及妨害自由等罪名，且被告乙○○於準備程序及審判過程中
    亦均了解，本院認為對被告乙○○之防禦權並不生影響，且
    對被告乙○○有利，揆諸前開說明，本院自得逕行變更起訴
    法條。查本案被告乙○○夥同其他二名男子，分持開山刀及
    鋁棒前往被害人租屋處，要討回購買安非他命之價金10 萬
    元，除控制被害人甲○○剝奪其行動自由，於綑綁被害人甲○○時遭反抗，乃由持刀之男子砍傷被害人甲○○之左手，
    並由持鋁棒之男子毆傷被害人甲○○之雙腳，此舉已超過妨
    害自由之強暴手段，顯然有傷害之故意；被告乙○○等人又
    押被害人丙○○進入房間，持刀恐嚇被害人丙○○要剁腳筋
    ，迫使丙○○交出提款卡並說出密碼，其恐嚇及使人行無義
    務事之行為，均應為剝奪人之行動自由行為所吸收，自不另
    成立刑法第305 條第1 項之恐嚇罪及同法第304 條第1 項之
    強制罪；被告乙○○前往造橋郵局提領現金時，將被害人甲○○、丙○○二人拘禁在房間內，由綽號「阿兵」、「豆仔
    」之男子看守，其先前剝奪人行動自由之行為，應為後來之
    私行拘禁行為所吸收，祇論以情節較重之私行拘禁罪。被告
    乙○○與綽號「阿兵」、「豆仔」之成年男子間，有犯意聯
    絡及行為分擔，應論以共同正犯。被告乙○○以一行為同時
    拘禁二位被害人，為同種想像競合，應依刑法第55條前段想
    像競合犯之規定，從一重處斷。被告乙○○所犯上開二罪，
    有方法、結果之牽連關係，應依刑法第55條後段牽連犯之規
    定，從一重之私行拘禁罪處斷。又被告乙○○於案發當時，
    主觀上既無為自己不法所有之意圖，故其從提款機提領現金
    之行為，尚不構成刑法第339 條之2 第1 項利用自動付款設
    備詐欺罪，附此敘明。爰審酌被告乙○○有妨害兵役、多次
    違反麻醉藥品管理條例、違反動產擔保交易法、妨害公務、
    竊佔、違反廢棄物清理法、恐嚇等多項前科紀錄，期間曾於
    88年12月7 日，因竊佔案件，經台灣新竹地方法院判處有期
    徒刑7 月，於89年5 月29日判決確定；又於89年12月13 日
    ，因違反廢棄物清理法案件，經台灣高等法院台中分院判處
    有期徒刑1 年2 月，於90年1 月20日判決確定；又於90年6
    月8 日，因恐嚇案件，經本院判處有期徒刑1 年，於90年9
    月20日撤回上訴並確定；嗣上開三案件，於91年12月23 日
    ，經本院裁定其應執行刑為有期徒刑2 年7 月，於92年7 月
    2 日假釋出獄，並於93年1 月25日縮刑期滿執行完畢，有台
    灣高等法院被告全國前案紀錄表在卷可稽，前科累累，足見
    其人素行不佳，於假釋中不知悔改，再犯本罪，危害當地社
    會治安不小，犯罪手段極為殘暴，惡性非輕，及犯後僅坦承
    部分犯行，未見其徹底悔悟等一切情狀，量處如主文所示之
    刑，以資懲儆。至扣案之膠帶2 捲，確係被告乙○○等人所
    帶來，已據被害人甲○○、丙○○二人陳述甚明，被告乙○○否認為其所有，自非可採，應認扣案之膠帶2 捲係被告乙○○等人所有，供渠等犯罪所用之物，應依刑法第38條第1
    項第2 款之規定，予以宣告沒收；另作案用之開山刀及鋁棒
    各1 支，因未據扣案，又非違禁物，為避免將來執行之困難
    ，本院自不另為沒收之諭知，併此敘明。
據上論斷，應依刑事訴訟法第300 條、第299 條第1 項前段，刑
法第28條、第277 條第1 項、第302 條第1 項、第55條、第38條
第1 項第2 款，罰金罰鍰提高標準條例第1 條前段，判決如主文
。
本案經檢察官黃智勇到庭執行職務。
中　　華　　民　　國　　94　　年　　4 　　月　　14　　日
                  刑事第二庭  審判長法  官  林 燦 都
                                    法  官  顧 正 德
                                    法　官　柳 章 峰
以上正本與原本無異。
如不服本判決應於送達後10日內向本院提出上訴狀（須附繕本）
。
中　　華　　民　　國　　94　　年　　4 　　月　　14　　日
   　　                         　　書記官　歐 明 秀
附錄法條：
刑法第277條第1項
 (普通傷害罪)
傷害人之身體或健康者，處3 年以下有期徒刑、拘役或1 千元以
下罰金。
刑法第302條第1項
 (剝奪他人行動自由罪)
私行拘禁或以其他非法方法，剝奪人之行動自由者，處5 年以下
有期徒刑、拘役或3百 元以下罰金。
